最高法院刑事判決                              八十六年度台上字第三八四八號
    上訴人  台灣高等法院檢察署檢察官
    被  告  甲○○
            乙○○
右上訴人因被告等偽造文書案件，不服台灣高等法院中華民國八十五年七月十二日第
二審更審判決（八十四年度上更(一)字第四八一號，起訴案號：台灣桃園地方法院檢察
署八十二年度偵字第三四八七號），提起上訴，本院判決如左：
    主  文
上訴駁回。
    理  由
按刑事訴訟法第三百七十七條規定：上訴於第三審法院，非以判決違背法令為理由，
不得為之。是提起第三審上訴，應以原判決違背法令為理由，係屬法定要件。且必須
依據卷內資料為具體之指摘，並足據以辨認原判決已具備違背法令之形式，始屬相當
。本件原判決以公訴意旨，指被告甲○○、乙○○係兄弟，於民國七十二年五月間，
被告等二哥梁坤棠因遭變故，生計困難，向渠等大哥梁坤財（七十九年死亡）、兄弟
梁坤霖（七十六年死亡）、梁坤章（八十年死亡）、弟媳梁羅阿員與渠等二人告貸新
台幣（下同）二萬元，約定由梁坤棠提供所有坐落桃園縣楊梅鎮○○○段五四、五五
、五六、五八等四筆土地為被告等兄弟及弟媳等六人設定抵押權作為擔保，詎被告等
人竟共謀為自己不法利益，以梁坤棠備妥之印鑑證明、印章、戶籍謄本等相關資料，
利用不知情之代書鄭石河虛偽訂立買賣合約書、持向桃園縣楊梅鎮地政事務所聲請移
轉登記，同時併將梁坤棠所有坐落桃園縣楊梅鎮○○○○段二一四－一地號土地一併
移轉登記為梁坤章、乙○○與梁文龍（梁坤財之子）所有，因認被告二人涉有刑法第
二百十六條、第二百十條之行使偽造私文書犯行等情。經審理結果，斟酌全部卷附資
料，認告訴人確有於七十二年間向被告等兄弟及弟媳六人借貸二萬元，且辦理所有權
移轉登記必備之印鑑證明、印章、戶籍謄本等係由告訴人自行交出。又受託辦理所有
權移轉登記之代書鄭石河亦證稱：當時委託其辦理登記時到場之人約有七、八人，均
為被告等之兄弟，主要說明者為梁坤財，甲○○有在場，說好了是要辦理過戶，伊有
對在場之人一一說明，在場之人均無異議。足見被告等所辯伊大哥梁坤財於七十二年
間說告訴人梁坤棠有困難，要把土地賣給渠等兄弟，當時言明二萬元還清後，就把土
地還給梁坤棠等情，堪足採信。本件不能證明被告等犯罪，因而維持第一審諭知被告
等無罪之判決，駁回檢察官在第二審之上訴，已詳其理由。檢察官據告訴人聲請，
提起上訴，其上訴意旨略謂：(一)、被告等若非偽造買賣，何以除將告訴人交其設定抵
押權之桃園縣楊梅鎮○○○段四筆土地移轉登記外，另將同鎮○○○○段二一四之一
、二五二之一、二五四、九○二、九○五地號土地五筆，同鎮○○段老窩小段五一之
四地號一併買賣移轉登記予兄弟等。(二)、代書鄭石河之證言不足證明告訴人有同意被
告等將上開土地辦理所有權移轉登記予被告等人。(三)、梁坤財之子梁文龍於八十二年
一月八日致甲○○及甲○○於八十二年一月十八日回函之郵局存證信函內容，均不足
為被告等有利之證明，乃原判決竟採甲○○所辯係買賣而非抵押之辯解，顯與事理有
違。(四)、告訴人一再於第一審請求命被告等提出不動產賣渡證、協議書原本並訊問被
告等該不動產賣渡證、協議書係何人所製作，乃原審及第一審均未詳查，且不動產賣
渡證、五十八年協議書及同意書均屬偽造。(五)、證人梁明盛既未參與土地移轉登記之
事，其所為之證詞係個人意見，依法不得作為證據，原審採為證據，顯與刑事訴訟法
第一百六十條規定有違。(六)、乙○○於八十二年一月二十八日存證信函回覆告訴人稱
：「梁坤棠於七十二年向兄弟共借新台幣兩萬元整，而將楊梅鎮水流東之土地作為抵
押，于今錢已還，請其自行辦理登記」該函已明示七十二年告訴人係借款抵押土地，
原判決就此不利於被告之證據，略而不提，已有判決不載理由之違法，雖第一審法院
採用乙○○之辯解謂係其女兒不明情況，回函所用文字不當所致，但乙○○既於該函
蓋章，豈能謂係其女兒在不明情況下書寫之理，第一審判決遽採被告之辯解，顯有違
採證及經驗法則云云。然查：(一)、稽之卷內資料，檢察官起訴意旨係認被告等偽造桃
園縣楊梅鎮○○○段五四、五五、五六、五八等四筆土地及桃園縣楊梅鎮○○○○段
二一四－一號土地之買賣合約書，涉犯刑法第二百十六條、第二百十條之行使偽造私
文書罪嫌。上訴意旨謂若非被告等偽造上開買賣合約書，為何將告訴人所有全部土地
包括其餘六筆土地即同鎮○○○○段二一四之一（詳後述）、二五二之一、二五四、
九○二、九○五地號土地五筆，同鎮○○段老窩小段五一之四地號一筆一併買賣移轉
登記予兄弟等，顯非依據卷內資料執以指摘，不得為第三審上訴之適法理由。(二)、證
據之證明力，由法院依自由心證審酌判斷之。原審採用證人鄭石河之證言，及梁文龍
於八十二年一月八日致甲○○之郵局存證信函，經甲○○於八十二年一月十八日回覆
梁文龍之郵局存證信函內容，認本件應屬買賣而非抵押，核與被告等所辯俟告訴人清
償後再將土地返還告訴人之辯解相符。且證人梁明盛係被告及告訴人之長輩，其既曾
調解雙方間有關上開二一四－一地號土地所有權移轉登記事宜，則其所為證言，堪足
採為證據。核屬事實審法院認事採證職權之行使。上訴意旨並未依據卷內資料具體指
摘其判斷有違背如何之經驗法則及論理法則，徒憑自己之說詞，任意指摘原判決不當
，自非適法之第三審上訴理由。(三)、卷查告訴人於致陳鄭權律師之新屋郵局存證信函
第一九一號載明：「關於五十八年之協議書、附圖係指楊梅鎮○○○○段二五三、二
五四、二五二－一等三筆土地」，足見告訴人承認該協議書為真正。又被告等已於第
一審法院提出上開不動產賣渡證、協議書、同意書，經勘驗結果，紙張泛黃、字跡陳
舊，顯然已歷時多年（見一審卷第一四九頁），原判決已明非臨訟捏造，認告訴人
之指訴非實，上訴意旨謂上開不動產賣渡證、協議書及同意書係偽造，且未命被告提
出不動產賣渡證、協議書以供核對，顯非依卷內資料執為指摘，不得為第三審上訴之
合法理由。(四)、原審依據卷內全部資料審酌判斷，認本件為買賣而非抵押，雖未於判
決內就乙○○於八十二年一月二十八日回覆告訴人之郵局存證信函加以說明，其所踐
行之訴訟程序稍有欠洽，惟於判決主旨不生影響，依刑事訴訟法第三百八十條規定，
不得為上訴第三審之理由。又第二審法院仍為事實覆審，得自行調查證據認定事實，
而當事人僅得以第二審之判決違背法令為理由，提起第三審上訴，此觀刑事訴訟法第
三百六十六條及第三百七十七條之規定自明，上訴意旨以第一審採證違法為由，提起
第三審上訴，與上開規定不相當，要難執為上訴第三審之適法理由。依上所述，其上
訴違背法律上之程式，應予駁回。
據上論結，應依刑事訴訟法第三百九十五條前段，判決如主文。
中      華      民      國    八十六    年      六      月    二十六    日
                              最高法院刑事第五庭
                                  審判長法官  陳  錫  奎
                                        法官  洪  清  江
                                        法官  李  璋  鵬
                                        法官  吳  昆  仁
                                        法官  李  彥  文
      右正本證明與原本無異
                                              書  記  官
中      華      民      國    八十六    年      七      月      一      日
